【裁判字號】    98,上易,26
【裁判日期】    980526
【裁判案由】    竊盜等
【裁判全文】
臺灣高等法院臺中分院刑事判決          98年度上易字第26號
上  訴  人  臺灣臺中地方法院檢察署檢察官
上  訴  人
即  被  告  丙○○
上  訴  人
即  被  告  乙○○
被      告  戊○○
上列3人共同
選任辯護人  蘇俊維律師
上列上訴人因被告竊盜等案件，不服臺灣臺中地方法院97年度易
字第665號中華民國97年9月30日第一審判決（起訴案號：臺灣臺
中地方法院檢察署96年度偵續字第112、180號），提起上訴，本
院判決如下：
    主  文
原判決關於丙○○竊盜及定應執行刑部分、乙○○竊盜部分撤銷
。丙○○、乙○○竊盜無罪。
其餘上訴駁回。
    事  實
一、丙○○與戊○○與為夫妻，乙○○為丙○○與戊○○之子，
    丙○○與甲○○為堂兄妹，為家庭暴力防治法第3條第4款之
    家庭成員，且分別居住在臺中市○○路○段31號、第33號。
    丙○○與甲○○時常發生爭執，丙○○於民國92年4月27 日
    ，竟基於恐嚇危害安全之意圖，向甲○○恫嚇稱：「叫人來
    弄妳，弄到妳叫不敢，妳每次只會叫警察，妳如果再叫警察
    ，我就弄你到叫不敢」等語，致甲○○心生畏懼。
二、案經甲○○訴由臺灣臺中地方法院檢察署檢察官偵查起訴。
    理  由
壹、證據能力部分：
一、按被告以外之人於審判外之言詞或書面陳述，除法律有規定
    者外，不得作為證據；被告以外之人於審判外向法官所為之
    陳述，得為證據；被告以外之人於偵查中向檢察官所為之陳
    述，除顯有不可信之情況者外，得為證據；被告以外之人於
    審判中有下列情形之一，其於檢察事務官、司法警察官或司
    法警察調查中所為之陳述，經證明具有可信之特別情況，且
    為證明犯罪事實之存否所必要者，得為證據：一死亡者。二
    身心障礙致記憶喪失或無法陳述者。三滯留國外或所在不明
    而無法傳喚或傳喚不到者。四到庭後無正當理由拒絕陳述者
    ；該言詞或書面陳述，雖不符刑事訴訟法第159條之1至第15
    9條之4之規定，而經當事人於審判程序同意作為證據，法院
    審酌該言詞陳述或書面陳述作成時之情況，認為適當者，亦
    得為證據；當事人、代理人或辯護人於法院調查證據時，知
    有第159條第1項不得為證據之情形，而未於言詞辯論終結前
    聲明異議者，視為有前項之同意，刑事訴訟法第159條第1項
    、第159條之1、第159條之3、第159條之5分別定有明文。本
    件證人甲○○、己○○於警詢中所為之陳述，為被告以外之
    人於司法警察調查中所為之陳述，且無刑事訴訟法第159 條
    之3 所定各款之情形，檢察官亦未證明上開陳述具有可信之
    特別情況，依前揭規定，自無證據能力。
二、按刑事訴訟法第158條之3規定，證人、鑑定人依法應具結而
    未具結者，其證言或鑑定意見不得作為證據。而告訴人之指
    訴雖係以使被告受刑事訴追為目的，但非本法第3 條所稱之
    「當事人」，乃當事人以外之第三人，除依同法第271條之1
    規定到庭單純陳述意見時，毋庸具結外，如就與待證事實有
    重要關係之親身知覺、體驗事實陳述時，即居於證人之地位
    ，依上開增訂公佈之規定，自應依同法第186條第1項規定命
    其具結，使告訴人知悉其有據實陳述之義務，以擔保其證言
    之真實性，該供述證據始具證據能力，如未踐行人證之法定
    調查程式，應不得作為證據（最高法院94年度台上字第1792
    號判決參照）。本件告訴人甲○○、己○○於偵查中未經具
    結所為之陳述，參諸上開說明，自無證據能力。
三、本件證人己○○於偵查中檢察官訊問時具結所為之陳述，查
    無顯有不可信之情況，且證人於本院審理中亦到庭為證，經
    被告、辯護人施以交互詰問，是上開證人於偵查中所為之證
    述，依前述規定，自得為證據。至其他卷附證據，檢察官、
    被告及辯護人均不爭執而具有證據能力，併此敘明。
貳、有罪部分：
一、訊據上訴人即被告（下稱被告）丙○○矢口否認有何恐嚇告
    訴人甲○○，並辯稱：伊未曾以犯罪事實欄記載之話語恐嚇
    告訴人云云。
二、惟查：
  (一)上揭事實，業據證人己○○於96年10月8 日偵查中具結證稱
    ：「（92年4 月27日是否聽到有人對甲○○講：你若再叫警
    察來，我就找人修理你，你等著瞧，我修理你到你從此都不
    敢再違背我？）有，是丙○○用台語說的，我們剛從家中出
    發，他看到我們，很氣，就講：叫人來弄你，弄到你叫不敢
    ，你每次都會叫警察，你如果再叫警察，我就弄到你叫不敢
    。很兇，看起來像惡霸。」（見96年度偵續字第112 號卷第
    126頁）；於原審97年9月1 日審理中到庭具結證稱：「（92
    年4 月27日你人在何處？）我在台中甲○○住處。（丙○○
    如何恐嚇甲○○？）說你如果再報警，就叫人來弄妳，弄到
    妳叫不敢。」（原審卷第58頁反面）；於本院98年5月12 日
    審理時具結證稱：「（92年4 月27日丙○○、甲○○發生糾
    紛你是否在場？）恐嚇的時候我在現場。（那時候你為何在
    現場？）92年間有一段時間我住在甲○○家。（當時糾紛經
    過如何？）那時候我與甲○○正要外出，丙○○就走過來，
    用台語先責怪甲○○每次都叫警察的事，之後用很兇的表情
    跟口氣說『如果再叫警察就叫人來弄妳，弄到你叫不敢』。
    我當時聽了很害怕。」各等語明確，核與證人即告訴人甲○○於原審97年9月1日審理中到庭具結證稱：「（92年4 月27
    日何人在何時何地對你恐嚇？恐嚇內容為何？）是丙○○在
    92年4 月27日下午詳細時間不記得，就是我和己○○要出門
    之時，丙○○就對我說你如果再叫警察，我就再找人弄你，
    弄到你叫不敢。」（原審卷第55頁）等語相符。
  (二)被告丙○○雖以證人己○○與甲○○係好友，且證人甲○○
    前亦無償提供住所予己○○居住，顯見2 人關係密切，所為
    證述應有不實云云置辯，然證人己○○、甲○○分別於偵查
    、原審及本院審理中均經具結，渠等陳述若有不實，則有受
    刑事偽證罪追訴之風險，渠等豈有甘冒刑責而虛偽指證被告
    丙○○犯罪刑較輕之恐嚇罪之理；且證人甲○○、己○○係
    經本院隔離訊問，如有串證，亦得透過詰問之程序發覺，惟
    證人甲○○、己○○經檢辯雙方進行交互詰問，渠等之供述
    尚無不合之處，被告丙○○上開所辯，顯係憶測之詞，自不
    足為被告有利事實之認定，被告丙○○空言否認犯行，不足
    採信。是事證明確，被告丙○○此部分之犯行，堪可採信，
    應依法論科。
三、被告等行為後，刑法業已於94年2月2日、95年6 月14日修正
    公布，並自95年7月1日施行，參酌最高法院95年度刑事庭第
    8次會議決議，應依刑法第2條第1 項之規定，為新舊法比較
    ：
  (一)修正前刑法第33條第5款規定：「罰金：1元以上」，修正後
    該款規定「罰金：新台幣1 千元以上」，是比較新舊法結果
    ，以舊法較有利於被告等。
  (二)易科罰金之折算標準，經適用修正前刑法第41條、廢止前罰
    金罰鍰提高標準條例第2 條、現行法規所定貨幣單位折算新
    臺幣條例第2條之結果，最高得以銀元300元即新臺幣900 元
    折算1日，依修正後刑法第41條之規定，則係以新臺幣1千元
    、2千元或3千元折算一日，比較結果，自以舊法有利於被告
    等。
  (三)被告行為後，經總統於95年6 月14日公布之增訂刑法施行法
    第1條之1規定：「中華民國94年1月7日刑法修正施行後，刑
    法分則編所定罰金之貨幣單位為新台幣。94年1月7日刑法修
    法時，刑法分則編未修正之條文定有罰金者，自94年1月7日
    刑法修正施行後，就其所定數額提高為30倍。但72年6 月26
    日至94年1月7日新增或修正之條文，就其所定數額提高為 3
    倍」，並自95年7月1日起施行，此為刑法分則貨幣單位之變
    更，經換算結果，與罰金罰鍰提高標準條例第一條前段就有
    關罰金刑提高之規定，數額並無不同。自無法律變更比較適
    用之問題，依一般法律適用原則，應適用裁判時法即刑法施
    行法第1條之1規定（最高法院96年台上字第4178號判決意旨
    參照）。
四、核被告丙○○所為，係犯刑法第305條第1項之恐嚇危害安全
    罪。
五、原審以被告丙○○罪行明確，適用刑法第2條第1項前段、第
    305條、第41條第1項前段之規定，並審酌丙○○犯罪之動機
    、目的，因告訴人不斷報警舉發其妨害安寧，不堪其擾，因
    一時衝動，思慮未週等一切情狀，量處拘役20日，並諭知易
    科罰金之折算標準，並敘明被告丙○○本件犯行係在96年 4
    月24日以前，且非中華民國96年罪犯減刑條例第3 條所示不
    得減刑之罪，爰依中華民國96年罪犯減刑條例第2條第1項第
    3 款，減其刑期二分之一為拘役拾日，並諭知易科罰金之折
    算標準。是核其認事用法俱無不當，量刑亦稱允洽。被告丙○○猶執陳詞否認犯行，指摘原判決不當而提起上訴，惟本
    案事證已明，詳如前述，被告丙○○此部分之上訴非有理由
    ，應駁回其上訴。
參、無罪部分：
一、公訴意旨略以：被告丙○○長期將其所有之物品推放在甲○○居住之4 樓，甲○○於93年12月間，因僱請工人施工隔間
    ，被告丙○○與戊○○阻止工人施工，甲○○乃委由己○○
    以V8錄影蒐證，丙○○與戊○○竟共同基於強制之犯意聯絡
    ，對己○○稱：「你再拍，你再拍」等語，同時侵入甲○○
    之住處（另為不起訴處分），逼向己○○，使己○○心生畏
    懼，一直退向牆邊。被告丙○○後於94年4月5日，基於毀損
    之故意，拆除甲○○所有懸掛在臺中市○○路○段31號、第
    33號間走道之布簾，使懸掛布簾之鋁條折損，致令不堪使用
    ，足生損害於甲○○。又被告丙○○、上訴人即被告（下稱
    被告）乙○○均明知甲○○住處外牆所裝設之水龍頭，係由
    甲○○住家頂樓之水塔接管設置，竟意圖為自己不法所有之
    犯意聯絡，自不詳時間起，至95年4 月23日13時許止，竊取
    甲○○住家外牆水龍頭之自來水，作為清洗汽車之用。因被
    告丙○○所為係犯刑法第304條第1項、第320條第1項及第35
    4條之罪嫌；被告戊○○所為係犯刑法第304條第1 項之罪嫌
    ；被告乙○○所為係犯刑法第320條第1項之罪嫌云云。
二、按犯罪事實應依證據認定之，無證據不得認定犯罪事實。又
    不能證明被告犯罪者，應諭知無罪之判決，刑事訴訟法第15
    4條第2項、第301條第1項分別定有明文。而事實之認定，應
    憑證據，如未能發現相當證據，或證據不足以證明，自不能
    以推測或擬制之方法，以為裁判基礎。再認定不利於被告之
    事實，須依積極證據，苟積極證據不足為不利於被告事實之
    認定時，即應為有利於被告之認定，更不必有何有利之證據
    。而認定犯罪事實所憑之證據，雖不以直接證據為限，間接
    證據亦包括在內；然而無論直接或間接證據，其為訴訟上之
    證明，須於通常一般之人均不致有所懷疑，而得確信其為真
    實之程度者，始得據為有罪之認定，倘其證明尚未達到此一
    程度，而有合理之懷疑存在，致無從為有罪之確信時，即應
    為無罪之判決。且刑事訴訟法第一項規定：檢察官就被告犯
    罪事實，應負舉證責任，並指出證明之方法。又按告訴人或
    自訴人之指訴，本以使被告受刑事訴追或處罰為目的，故其
    陳述是否與事實相符，自應調查其他證據，以資審認，苟其
    所為攻擊之詞，尚有瑕疵，則在此瑕疵未予究明以前，即不
    能遽採為斷罪之基礎。再者，檢察官對於起訴之犯罪事實，
    應負提出證據及說服之實質舉證責任。倘其所提出之證據，
    不足為被告有罪之積極證明，或其指出證明之方法，無從說
    服法院以形成被告有罪之心證，基於無罪推定之原則，自應
    為被告無罪之諭知。另被告之自白，須非出於強暴、脅迫、
    利誘、詐欺、違法羈押或其他不正之方法，且與事實相符者
    ，始得為證據，且不得作為有罪判決之唯一證據，仍應調查
    其他必要之證據，以察其是否與事實相符，同法第156條第1
    項、第2 項規定明確，其立法目的在以補強證據之存在，擔
    保自白之真實性，限制自白在證據上之價值，以防止偏重自
    白，致有發生誤判之危險。
三、公訴人認被告丙○○、戊○○、乙○○涉犯上開罪嫌，無非
    係以：(1)被告丙○○、戊○○及乙○○之供述；(2)告訴人甲○○之指述及證人己○○之證述；(3)照片、扣案物品目錄表
    、勘驗筆錄、現場圖及光碟在卷，資為其主要論據。訊據被
    告丙○○、戊○○、乙○○均堅決否認涉犯上開犯行，被告
    丙○○辯稱：關於用水的部分，那個水使用的年代已經久遠
    ，我們從70幾年開始就用那水龍頭的水，以前也都沒有說什
    麼，現在告訴人反對我們就沒有在使用，另伊並沒有施強暴
    脅迫於證人己○○、也沒有毀損告訴人甲○○之布簾鋁條等
    語、被告戊○○辯稱伊並沒有施強暴脅迫於證人己○○等語
    ；被告乙○○辯稱：伊用水的時候不知道那水是告訴人的，
    後來告訴人出來之後伊有向她說對不起等語。
四、經查：
  (一)強制罪部分
  1.證人甲○○於原審審理中到庭具結證稱：被告丙○○一直靠
    近證人己○○，使她後退，當時戊○○並未靠近伊與證人己○○；於94年4月5日當日鋁條還能用，只是掉下來，並沒有
    斷，是到94年4 月10日晚上，即11日的凌晨才被被告戊○○
    毀損的等語；證人己○○於本院審理中到庭具結證稱：伊於
    93年12月間有在告訴人甲○○住處4 樓拍錄攝影機，當日有
    拍攝完成，被告丙○○並沒有接觸到伊的身體，只是靠得很
    近，伊有後退，證人甲○○有去攔被告丙○○等語明確。可
    知：(1)被告丙○○並無接觸證人己○○之身體，即未使用不
    法之腕力加諸證人己○○，顯見被告丙○○未使用強暴之方
    法妨害證人己○○行使拍攝之權利；(2)被告戊○○則並未靠
    近證人己○○或甲○○，亦未有使用脅迫之方法妨礙證人己○○拍攝之權利。
  2.被告丙○○於93年12月間某日係手持相機接近證人己○○，
    身體並未與證人己○○有所接觸，在被告靠近證人己○○之
    時，證人甲○○則出面攔阻被告丙○○，被告丙○○亦僅對
    證人己○○陳稱「妳是在拍什麼」之語，而證人己○○係在
    證人甲○○示意「不要再拍了」等語後，始中斷拍攝等情，
    亦經本院勘驗告訴人甲○○提出由證人己○○所拍攝之錄影
    光碟屬實，並製有勘驗筆錄附卷可稽，是難認被告丙○○有
    使用何種脅迫之方式妨害證人己○○行使拍攝之權利。
  (二)毀損部分：
    證人甲○○於原審審理中明確證稱：被告丙○○、戊○○前
    後有2次將其布簾鋁條扯下，於94年4月5 日那次布簾鋁條並
    沒有毀壞，是在94年4月11日凌晨那1次才毀損的等語明確，
    是於94年4月5日布簾鋁條既未毀損，即難認與刑法第354 條
    毀損罪之構成要件相當。本件公訴意旨認被告丙○○於94年
    4月5日毀損告訴人甲○○所有之布簾鋁條，顯有誤會。
  (三)竊盜部分：
  1.被告丙○○雖曾自白使用甲○○住家外牆水龍頭之自來水，
    然公訴意旨僅稱被告丙○○、乙○○明知甲○○住處外牆所
    裝設之水龍頭，係由甲○○住家頂樓之水塔接管設置，竟基
    於意圖為自己不法所有之犯意聯絡，自不詳時間起，至95年
    4 月23日13時許止，共同竊取甲○○住家外牆水龍頭之自來
    水，作為清洗汽車之用，並未提出任何證據說明被告丙○○
    、乙○○係於何時、共同竊取多少量之自來水，況告訴人甲○○亦未親自見聞被告丙○○、乙○○於95年4 月23日之前
    使用該自來水之情形，是其所述亦難採為不利於被告丙○○
    、乙○○之認定。
  2.次者，95年4 月23日13時許，使用該自來水之人係被告乙○○及余兆正，當時被告丙○○並未在場乙節，已據被告乙○○供述明確，亦為告訴人甲○○所不否認，則公訴人認被告
    丙○○於95年4 月23日13時許與乙○○共同竊水云云，即屬
    無稽。
  3.第查，被告乙○○確曾於95年4 月23日13時許，使用該自來
    水清洗車輛乙情，業據證人即告訴人甲○○證述明確，且為
    被告乙○○所不爭執，固堪認為真實。然查，告訴人於其所
    提告訴狀中，並不否認位於西屯區○○路○段33號旁之車庫
    ，係被告丙○○一家人所使用，系爭水龍頭係裝設於車庫內
    之牆壁上，亦有車庫及水龍頭照片可稽，又告訴人甲○○於
    原審審理時證稱其係於94年除夕時始發現丙○○使用飲自來
    水來自於伊住處之水塔，則以被告乙○○案發當時年僅20歲
    ，常年於外地求學，且該水龍頭管線又非其所裝設，能否知
    悉其於95年4 月23日13時許所使用之自來水係來自於告訴人
    住處之水塔，實令人質疑，況公訴人復未舉證證明被告乙○○對其於95年4 月23日13時所使用之自來水水源有所認識，
    尚難僅以被告乙○○使用告訴人之自來水，遽認其主觀上有
    不法所有之意圖，是被告余霆辯稱伊用水的時候不知道那水
    是告訴人的等語，尚屬可採。
  (四)綜上所述，本件檢察官認被告丙○○、戊○○涉犯刑法第30
    4 條第1項之強制罪、被告丙○○涉犯刑法第354條之毀損罪
    及被告丙○○、乙○○涉犯刑法第320條第1項竊盜罪，罪嫌
    均有不足。
五、原審未詳細審酌上情，致對被告丙○○、乙○○所涉竊盜罪
    部分為科刑之判決，自有未洽。被告丙○○、乙○○上訴意
    旨，針對此部分否認犯罪，並據以指摘原審判決此部分不當
    ，係屬有理由，自應由本院將原審此部分判決撤銷，原審判
    決就被告丙○○所定執行刑部分亦因失所附麗，同應一併撤
    銷，另就被訴竊盜罪部分為被告無罪之判決，以免冤抑，而
    昭公允。
六、另原審認被告丙○○所涉強制、毀損罪及被告戊○○所涉強
    制罪，均罪證不足，而為被告丙○○、戊○○無罪之諭知，
    並無違誤。按檢察官就被告犯罪事實，應負舉證責任，並指
    出證明之方法。因此，檢察官對於起訴之犯罪事實，應負提
    出證據及說服之實質舉證責任。倘其所提出之證據，不足為
    被告有罪之積極證明，或其指出證明之方法，無從說服法院
    以形成被告有罪之心證，基於無罪推定之原則，自應為被告
    無罪判決之諭知（最高法院92年度台上字第128 號判例參照
    ）。本件查無證據證明被告丙○○、戊○○有檢察官所指之
    強制、毀損犯行，已見前述，檢察官仍執陳詞提起上訴，自
    無理由，應予駁回。
據上論結，應依刑事訴訟法第369條第1項前段、第368條、第364
條、第301條第1項前段，判決如主文。
本案經檢察官丁○○到庭執行職務。
中    華    民    國    98    年    5    月    26   日
            刑事第五庭  審判長法  官  趙  春  碧
                              法  官  賴  恭  利
                              法  官  何  秀  燕
以上正本證明與原本無異。
不得上訴。
                              書記官  郭  振  祥
中    華    民    國    98    年    5     月    26    日


司法院資訊處製作；財團法人民間司法改革基金會備份。
